【裁判字號】    89,上,1274
【裁判日期】    900626
【裁判案由】    確認債權存在
【裁判全文】
台灣高等法院民事判決  八十九年度上字第一二七四號
      上  訴  人    甲○○
      被上訴人      乙○○
右當事人間，因確認債權不存在事件，上訴人對於中華民國八十九年十月六日臺灣臺
北地方法院八十九年度訴字第一二二○號第一審判決，提起上訴，本院判決如左：
    主      文
上訴駁回。
第二審訴訟費用由上訴人負擔。
    事      實
甲、上訴人方面：
壹、聲明：
一、原判決廢棄。
二、確認被上訴人就坐落臺北市○○區○○段四小段一四三、一四四地號土地二筆應
    有部分各十二分之一及其地上建物建號一五三門牌臺北市大安區○○○路○段九
    號地面層連騎樓所有權全部，於民國（下同）八十四年七月十九日向台北市大安
    地政事務所大安字第二０二九一號收件設定本金最高限額新台幣（下同）三百六
    十萬元存續期間自八十四年七月十八日起至八十五年七月十七日止之抵押權登記
    所擔保之債權不存在。被上訴人應將該項抵押權設定登記塗銷。
三、第一、二審訴訟費用均由被上訴人負擔。
貳、陳述：
    除與原判決記載相同者，予以引用外，另行補充陳述略以：
一、本件於八十九年八月八日在原法院已行合議審判，惟於同年九月二十六日再開言
    詞辯論期日，僅有受命法官一人出庭諭知辯論終結，只能認為原判決有法院組織
    不合法之違法；又上訴人係依強制執行法第十四條第二項規定提起債務人異議之
    訴，詎原判決竟以「右當事人請求確認債權存在事件」而為判決，況上訴人係主
    張系爭抵押權存續期間所擔保之債權不存在，故屬就當事人未聲明之事項而為判
    決，已屬違法。
二、本件系爭抵押權，係最高限額抵押權，而非普通抵押權：
(一)最高限額抵押權，係對債權人一定範圍內不特定債權，預定一最高限額，由債務
    人或第三人提供抵押物予以擔保之特殊抵押權，與普通抵押權同係擔保物權，自
    須加以公示，而為公示之需要，即需就此項支配之範圍予以限定，故最高限額抵
    押權所擔保債權須為自一定範圍內發生之債權。最高限額抵押權約定有存續期間
    者，顯在擔保存續期間內所發生之債權，凡在存續期間所發生之債權始為抵押權
    效力所及。此項存續期間約定，足使該抵押權因存續期限之屆滿而歸於確定。
(二)最高法院七十二年台上字第二四三二號判例明示「抵押權為不動產物權，非經登
    記不生效力，抵押權人僅能依設定登記之內容行使權利」等意旨，況抵押權人須
    證明債權存在，在最高限額抵押權存續期間，被擔保之債權一直處於不定之狀態
    ，於聲請拍賣抵押物時，即有確定其擔保債權額之必要。
(三)被上訴人登記之第二順位抵押權，係最高限額三百六十萬元，約定存續期間係自
    八十四年七月十八日起至八十五年七月十七日止，目的顯在擔保該「存續期間」
    內所發生之債權為限，又該土地及建物登記謄本上之「其他登記事項」欄記名（
    空白），即從「登記」公示已足證當事人間自始即無約定就該基礎關係已生之現
    在債權，或其他已存在特定債權為擔保甚明。上訴人係系爭抵押物取得之第三人
    ，因僅負物的有限責任，自以該土地及建物登記謄本所載為準，與債務人高許秀
    琴應負責清償之範圍不可混為一談。
(四)被上訴人於聲請拍賣系爭抵押物時，提出附表二之支票影本，惟其均非系爭抵押
    權約定登記「權利存續期限」內所生之擔保債權，故顯與系爭抵押權無關。此與
    原抵押人高許秀琴將系爭抵押物售予上訴人之父王毓榮時，曾告知在該抵押權權
    利存續期限內，伊實無對被上訴人負債之情相符，伊乃敢並願為保證負責塗銷第
    二、三順位抵押權登記，並載明於不動產買賣契約書，為不容否認之事實。在被
    上訴人聲請裁定拍賣系爭抵押物，已生確定特定債權，聲請執行時，卻不提上開
    二張「支票」為債權證明，反改提更不相干（均經高許秀琴之子高慶山背書轉讓
    ）之三張本票影本再度混充為系爭抵押權實行之債權證明，惟均非高許秀琴因系
    爭抵押權負債所交付；又「八十六年十月十四日」簽發、到期日「八十六年九月
    十五日」，到期日竟早於發票日，形成未發票前即須憑票付款，顯不可能，且時
    間亦均在系爭抵押權權利存續期限屆滿後，原判決竟謂「原告對該五張票據之真
    正並不爭執」云云，自有認定事實不依證據之違法。
(五)被上訴人與高許秀琴為甥姨關係，縱有匯款，究係借款亦還款？無從證明高許秀
    琴向被上訴人借款，更難謂係系爭抵押權所擔保之債權，否則被上訴人何須至上
    訴人提起本訴後始提出，有悖於經驗與論理法則！被上訴人雖謂於八十四年匯款
    二百萬元有匯款單，惟該項匯款並無法證明抵押人之借款，尤與系爭抵押權無關
    ，原判決徒以附表三編號Ｃ之本票金額與該筆匯款相同，率信被上訴人稱該本票
    即為此筆二百萬元在多次換票後留存之憑證，亦屬無據推定，且既認多次換票，
    二百萬元仍始終為同家，何以附表二Ｂ又與附表三Ｃ各一筆併存，顯自矛盾。
乙、被上訴人方面：
壹、聲明：
一、駁回上訴。
二、第二審訴訟費用由上訴人負擔。
貳、陳述：
    除與原判決記載相同者，予以引用外，另行補充陳述略以：
一、查第一審指定受命法官之裁定，已於八十九年九月廿五日經合議庭裁定撤銷，改
    由法官陳婷玉獨任審判，此有該裁定附於原審卷第一二六頁可稽，則第一審法院
    其後於再開辯論期日，由法官陳婷玉獨任審判，定期宣判，於法自無不合，上訴
    人主張原判決有法院組織不合法之情形云云，顯不足採。
二、依八十九年二月九日新修正民事訴訟法第一百一十六條第一項第三款規定，當事
    人書狀，應記載訴訟事件，而所謂「訴訟事件」，一般即指案由而言，與同法第
    二百四十四條第一項第二款規定之訴訟標的迥然不同。故原判決縱就本件訴訟事
    件即案由欄之記載有所謬誤，亦不影響上訴人主張之訴訟標的，更非就當事人未
    聲明之事項而為判決，上訴人執此主張原判決屬訴外裁判云云，亦顯無理由。
三、依最高法院六十六年台上字第一０九七號判例：「所謂最高限額之抵押契約，係
    指所有人提供抵押物，與債權人訂立在一定金額之限度內，擔保現在已發生及將
    來可能發生之債權之抵押權設定契約而言。此種抵押權所擔保之債權，除訂約時
    已發生之債權外，即將來發生之債權，在約定限額之範圍內，亦為抵押權效力所
    及。」故最高限額抵押權所擔保之債權，包括「訂約時已發生之債權」及「將來
    發生之債權」。又抵押權所擔保債權之範圍，原可由契約當事人自行訂定，此觀
    民法第八百六十一條但書之規定自明。故當事人如訂定以將來可發生之債權或訂
    約時已經發生之債權或違約金債權為被擔保債權，均非法所不許（參照最高法院
    四十七年度台上字第五三五號、及五十年度台抗字第五五號判例），且法律亦未
    規定，須經登記始得對抗第三人（地政機關亦未辦理此項登記，實際上亦無從登
    記）。從而上訴人雖不再否認最高限額抵押權，包括「已發生之債權」，但其猶
    執陳詞主張已發生之債權，縱約定在擔保範圍內，如未經登記，不得對抗第三人
    云云，顯不足採。
四、本件系爭最高限額抵押權三百六十萬元，存續期間：自八十四年七月十八日至八
    十五年七月十七日。其所擔保債權範圍，亦於抵押權設定契約書約定事項欄載明
    ：「凡債務人簽發或背書之票據或其他債權憑證，不問於設定契約書簽訂前或後
    ，亦不問是否提示付款，均在抵押權擔保範圍內。」。故不問依最高法院前述判
    例，或本於當事人約定，「訂約時已發生之債權」，均在系爭最高限額抵押擔保
    範圍內。
五、查系爭抵押權之債務人高許秀琴，於抵押權設定契約書訂立前，即已分別簽發七
    十五年十一月十六日、八十一年三月二日，面額：三十萬元、二百萬元，付款人
    ：華南商業銀行和平東路分行、彰化商業銀行大安分行支票陸續向被上訴人借用
    各該款項未還。八十四年七月十九日以後、高許秀琴仍又陸續向被上訴人借款，
    並簽發票據為憑證，惟屆期未還一再換票，其中八十六年九月十五日到期之本票
    面額二百萬元（CH082549號）；台灣省合作金庫景美支庫，發票日八十六年九月
    十五日面額分別為一百萬元（BR0000000號）及二百五十萬元（BR001081號）本
    票，均屬八十四年七月十九日以後至八十五年七月十七日間之借款而一再換票者
    ，而關於高許秀琴於八十四年七月十九日向被上訴人借款二百萬元，尚有被上訴
    人依高許秀琴之指示，於當天由被上訴人於第一銀行仁愛分行華美大樓辦事處活
    期儲蓄存款帳戶內，領出該款匯予高許秀琴指定之彰化銀行大安分行帳戶內。以
    上高許秀琴於系爭抵押權設定前向被上訴人所借用之二百三十萬元及系爭抵押權
    存續期間內借用未還而換票之五百五十萬元，於最高限額三百六十萬元範圍內，
    應為系爭抵押權所擔保範圍，不因被上訴人於聲請裁定拍賣抵押物及聲請執行拍
    賣抵押物所主張之債權金額及提出之債權憑證不同而有影響（該二者所提出之債
    權憑證，均為抵押權擔保之範圍）。上訴人否認前述借款悉為系爭抵押權所擔保
    ，並空言主張其中八十四年七月十九日之二百萬元匯款，係被上訴人向高許秀琴
    借款之還款云云，顯不足採。又高許秀琴所簽發前述票據，既係作為向被上訴人
    以系爭抵押權擔保之借款憑證，被上訴人並非行使票據追索權，上訴人主張票據
    時效抗辯，亦顯不足採。
六、再就上訴人於第一審提出之不動產買賣契約書第三條第一項第二款所載：「乙方
    （指出賣人高許秀琴）應於民國八十七年六月三十日以前清償前向乙○○（即被
    上訴人）、鄭林勝玉抵借之債務全部－－－」。則高許秀琴亦確實承認積欠被上
    訴人抵押借款，而允諾於八十七年六月三十日以前就此項「抵借」（即抵押借款
    ）之債務全部清償。上訴人謂高許秀琴生前曾告知伊，與被上訴人係親戚，在該
    抵押權「存續期間」內，實無對被上訴人負債云云，顯與前開契約書之明文記載
    不符，自不足採。又高許秀琴與被上訴人間確有借款存在，而非虛偽，且為買受
    人所明知，則其仍願買受，自亦不得主張抵押借款為虛偽（該不動產買賣契約，
    多處與常情不符，被上訴人懷疑其為虛偽），併予陳明。
七、高許秀琴既對於被上訴人負有在系爭最高限額擔保範圍內之債務，高達七百八十
    萬元未還（其中二百三十萬元係抵押權設定前已存在之債務，其餘五百五十萬元
    係抵押權設定後，存續期間內發生之債務），則上訴人訴請確認抵押債權不存在
    ，塗銷系爭抵押權登記，自屬顯無理由。原審為上訴人敗訴判決，其認事用法洵
    無不合。
    理      由
一、查：訴訟程序進行中所為之裁定，除別有規定外，不得抗告。又：不宣示之裁定
    ，應為送達。已宣示之裁定得抗告者，應為送達。民事訴訟法第八百八十三條'
    第二百三十六條分別定有明文。查本件原法院於八十九年三月二十三日依同法第
    二百七十條以裁定使受命法法官陳婷玉行準備程序，嗣於八十九年九月二十五日
    將前開裁定撤銷、並為由法官陳婷玉獨任審判之裁定，均係訴訟程序進行中所為
    之裁定，且係已宣示、非得抗告之裁定，依前揭法條規定意旨，毋庸送達，法官
    陳婷玉於八十九年九月二十六日行言詞辯論程序，並定於同年十月六日宣判，其
    所為之本件判決，尚難認有法院組織不合法情事；上訴人指摘原法院為本件判決
    之法院組織不合法，即無可採，核先敘明。
二、上訴人起訴主張：被上訴人於八十七年六月十一日、八十八年三月二十三日分別
    提出原判決附表二所示支票二紙、附表三所示本票三紙為債權憑證，向原法院聲
    請裁定准許拍賣、及拍賣抵押物之強制執行原判決附表一所示不動產，係上訴人
    之父王毓榮於八十六年十二月廿七日與訴外人高許秀琴簽訂買賣契約，以二千三
    百七十萬元承購，並於八十七年一月十二日依約定將所有權移轉登記予上訴人，
    雖訴外人高許秀琴於簽訂買賣契約時，承諾於八十七年六月三十日以前清償上訴
    人、訴外人鄭林勝玉抵押借款並塗銷抵押權登記，詎高許秀琴於同年五月十三日
    死亡，其繼承人全部拋棄繼承，致未為塗銷抵押權登記，惟依上訴人所提出前揭
    支票、本票均非在抵押權存續期間內發生之債權，非抵押權擔保之債權，為此，
    依強制執行法第十四條之規定，求為  (一)確認被上訴人就坐落臺北市○○區○
    ○段四小段一四三、一四四地號土地二筆應有部分各十二分之一及其地上建物建
    號一五三門牌臺北市大安區○○○路○段九號地面層連騎樓所有權全部，於八十
    四年七月十九日向台北市大安地政事務所大安字第二０二九一號收件設定本金最
    高限額三百六十萬元存續期間自八十四年七月十八日起至八十五年七月十七日止
    之抵押權登記所擔保之債權不存在。(二)被上訴人應將該項抵押權設定登記塗銷
    之判決。
三、被上訴人則以：上訴人所有如原判決附表一所示不動產，原為訴外人高許秀琴所
    有，而高許秀琴分別簽發附表二所示之二紙支票，向被上訴人借款迄至八十四年
    七月仍無力清償，又向被上訴人借款二百萬元，以其所有前揭不動產為擔保，與
    被上訴人簽訂抵押權設定契約書，約定擔保已發生、將來發生之債權，而設定最
    高限額三百六十萬元之抵押權，經登記在案，其存續期間自八十四年七月十八日
    至八十五年七月十七日止，於存續期間內陸續借款，屆期未還，一再換票即附表
    三所示之三紙本票，高許秀琴已於八十七年五月十三日死亡，被上訴人之債權未
    獲清償，基於抵押權之追及效力，自得聲請拍賣抵押物等語，資為抗辯。
四、上訴人主張被上訴人於八十七年六月十一日、八十八年三月二十三日分別提出原
    判決附表二所示支票二紙、附表三所示本票三紙為債權憑證，向原法院聲請裁定
    准許拍賣、及拍賣抵押物之強制執行原判決附表一所示不動產，係上訴人之父王
    毓榮於八十六年十二月廿七日與訴外人高許秀琴簽訂買賣契約，以二千三百七十
    萬元承購，並於八十七年一月十二日依約定將所有權移轉登記予上訴人等事實，
    為被上訴人所不爭執，且有土地、建物登記謄本、不動產買賣契約書、支票二紙
    、本票三紙、原法院八十七年度拍字第一三三號民事裁定、八十八年度民執字第
    五四六八號拍賣抵押物執行卷等足憑，上訴人主張之上開事實，應堪信為真實。
五、上訴人主張被上訴人所提出前揭支票、本票之債權，並非上開抵押權所擔保之債
    權；被上訴人則以上訴人所有前揭不動產，為擔保被上訴人前揭支票、本票債權
    之抵押物，被上訴人自得聲請拍賣等語為抗辯；則本件所應審究者為前揭支票、
    本票之債權，是否為前揭抵押權所擔保之債權？經查：
(一)上訴人對於被上訴人所提出之前揭支票、本票之真正不爭執，被上訴人對於訴外
    人高許秀琴有前揭支票、本票之債權，應堪信為真實。
(二)按：所謂最高限額之抵押契約，係指所有人提供抵押物與債權人訂立在一定金額
    之限度內，擔保現在已發生及將來可能發生之債權之抵押權設定契約而言。此種
    抵押權所擔保之債權，除訂約時已發生之債權外，即將來發生之債權，在約定限
    額之範圍內，亦為抵押權效力所及。最高法院著有六十六年台上字第一○九七號
    判例可資參照。本件被上訴人與高許秀琴簽訂抵押權設定契約書時，於特別約定
    事項中約定：「凡債務人簽發或背書之票據或其他債權憑證，不問於設定契約書
    簽訂之前或後，亦不問是否提示付款均在抵押權擔保範圍內」，有上訴人不爭執
    之抵押權設定契約書影本在卷足稽，被上訴人所提出附表二所示二張支票，其發
    票日均在簽訂抵押權設定契約書之前，且尚未清償而消滅，依前揭判例意旨、及
    抵押權設定契約書約定意旨，該等支票所表彰之票據債權，應為前揭抵押權擔保
    效力所及。
(三)上訴人主張被上訴人與高許秀琴間所約定之上開特約事項並未經登記，不受拘束
    云云。惟按抵押權具有追及效力，抵押物之所有權移轉，並無礙於抵押權人行使
    權利，此由民法第八百七十六條「不動產所有人設定抵押權後，得將不動產讓與
    他人。但其抵押權不因此而受影響」之規定自明。最高限額抵押權之設定，抵押
    人與抵押權人所約定之特約事項雖未經登記，可能影響第三人對抵押權所擔保債
    權實際範圍之評估，但不必然對買受抵押物之第三人造成不可測之不利益，蓋其
    所擔保債權額以所登記之最高限額為度，上訴人主張以未經登記之事項對抗上訴
    人，顯失公平云云，尚不足採。
(四)又查被上訴人與高許秀琴於八十四年七月十八日簽訂抵押權設定契約書，翌日即
    匯款二百萬元至高許秀琴於彰化商業銀行大安分行所開設之帳號0000000
    0000000號帳戶之事實，為上訴人所不爭執，且有抵押權設定契約書、匯
    款單一紙、及該行八十九年八月廿九日彰大安字第一八四八號函在卷可證。由此
    足徵高許秀琴於無力清償前揭二紙支票票款，即以前揭不動產為抵押權設定，再
    向被上訴人借款二百萬元；而上訴人又無法舉證證明高許秀琴已清償此筆借款，
    附表三編號Ｃ之本票金額又與該筆借款相符，被上訴人抗辯該張本票即為此筆借
    款在多次換票後留存之憑證，應堪採信。則該筆二百萬元之借款債權，已發生於
    系爭抵押權之權利存續期間之內，未因清償而消滅，自為系爭抵押權擔保效力所
    及。上訴人主張附表三編號Ｃ之本票發票日在系爭抵押權權利存續期間屆滿之後
    ，並非系爭抵押權擔保效力所及云云，亦無可採。
(五)綜合上述，附表二、三所示編號Ａ、Ｂ、Ｃ三張票據所表彰之債權，合計金額為
    四百三十萬元，依前揭判例意旨、及抵押權設定契約書約定意旨，其中三百六十
    萬元之債權，為前揭抵押權擔保效力所及，被上訴人自得於屆清償期未獲清償時
    ，為拍賣抵押物之聲請，上訴人提起異議之訴請求  (一)確認被上訴人就坐落臺
    北市○○區○○段四小段一四三、一四四地號土地二筆應有部分各十二分之一及
    其地上建物建號一五三門牌臺北市大安區○○○路○段九號地面層連騎樓所有權
    全部，於民國八十四年七月十九日向台北市大安地政事務所大安字第二０二九一
    號收件設定本金最高限額三百六十萬元存續期間自八十四年七月十八日起至八十
    五年七月十七日止之抵押權登記所擔保之債權不存在  (二)被上訴人應將該項抵
    押權設定登記塗銷。於法尚乏依據，應不予准許。
六、從而，原法院於此範圍內，為上訴人敗訴判決，經核尚無違誤，上訴意旨仍持陳
    詞，指摘原法院於上開範圍內之判決不當，求予廢棄，非有理由，應予駁回。
七、本件事證已臻明確，兩造其他攻擊、防禦方法及提出未援用之證據，經斟酌後認
    不影響判決基礎，無逐一論述必要，併此敘明。
據上論結，本件上訴為無理由，爰判決如主文。
中      華      民      國    九十      年      六      月     二十六   日
                        民事第六庭審判長法  官  吳  欲  君
                                        法  官  藍  文  祥
                                        法  官  陳  博  享
右正本係照原本作成。
如不服本判決，應於收受送達後二十日內向本院提出上訴書狀，其未表明上訴理由者
，應於提出上訴後二十日內向本院補提理由書狀（均須按他造當事人之人數附繕本）
上訴時應提出委任律師或具有律師資格之人之委任狀；委任有律師資格者，另應附具
律師及格證書及釋明委任人與受任人有民事訴訟法第四百六十六條之一第一項但書或
第二項（詳附註）所定關係之釋明文書影本。
中      華      民      國    九十      年      六      月    二十七    日
                                        書記官  鄭  靜  如
附註：
民事訴訟法第四百六十六條之一（第一項、第二項）：
對於第二審判決上訴，上訴人應委任律師為訴訟代理人。但上訴人或其法定代理人具
有律師資格者，不在此限。
上訴人之配偶、三親等內之血親、二親等內之姻親，或上訴人為法人、中央或地方機
關時，其所屬專任人員具有律師資格並經法院認為適當者，亦得為第三審訴訟代理人
。


司法院資訊處製作；財團法人民間司法改革基金會備份。
